臺灣高等法院臺中分院刑事判決　　　　95年度上訴字第2411號
上　訴　人　臺灣苗栗地方法院檢察署檢察官
被　　　告　丙○○
上列上訴人因被告偽造文書等案件，不服臺灣苗栗地方法院95年
度訴字第368號中華民國95年8月7日第一審判決（起訴案號：臺
灣苗栗地方法院檢察署95年度偵緝字第153號），提起上訴，本
院判決如下：
    主  文
上訴駁回。
    事  實
一、丙○○係國泰人壽保險股份有限公司（以下稱國泰人壽公司
    ）苗栗縣竹南鎮竹南展業處收展員，負責辦理向人身保險客
    戶代收保險費、年金及辦理保險理賠等業務，為從事業務之
    人。丙○○於民國82年間，因自己有債務糾紛，為彌補債務
    虧損，亟須金錢週轉，竟基於行使偽造私文書及意圖為自己
    不法所有之概括犯意，於不詳時間，利用位於苗栗縣竹南鎮
    不知情之荷蒼刻印店成年老闆偽刻如附表一編號1至10所示
    客戶駱秀針等10人之印章（未扣案，偽造之印章數量如附表
    二編號1所示），自82年12月29日起至85年2月12日止，冒名
    偽填如附表一編號1至10所示客戶駱秀針等10人之保單借款
    借據，並連續在上開保單借款借據上，偽蓋如附表一編號1
    至10所示客戶駱秀針等10人之印文及偽簽如附表一編號1至
    10所示客戶駱秀針等10人之署押（偽造之署押及印文數量如
    附表二編號2、3所示），偽造完成上開保單借款借據私文書
    後，連續持向不知情之國泰人壽公司辦理保單貸款，致國泰
    人壽公司因此陷於錯誤，而准予辦理保單貸款，丙○○以此
    方式合計詐得新臺幣（下同）1,278,354元（丙○○嗣後已
    清償739,213元，原判決誤載為已清償70萬元），足以生損
    害於國泰人壽公司及附表一編號1至10所示客戶駱秀針等10
    人。丙○○復另行起意，基於意圖為自己不法所有之業務侵
    占概括犯意，利用為客戶辦理繳納保險費、發放年金、滿期
    金、紅利及理賠金之機會，分別自85年5月6日起及同年月20
    日止，先後收受如附表一編號11至15所示客戶葉祺發等人每
    月交付其轉交予國泰人壽公司之續期保險費合計90,138元後
    ，變易持有為所有之意思，予以侵占入己（客戶交付保險費
    金額及侵占時間詳如附表一編號11至15所示）；並自84年9
    月11日起至85年4月10日止，對於其所持有國泰人壽公司應
    交付予如附表一編號16至22所示客戶庚○○等人之保險年金
    、滿期金、紅利及理賠金合計376,820元，變易持有為所有
    之意思，予以侵占入己（應交付予客戶之保險年金、滿期金
    、紅利、理賠金及侵占時間詳如附表一編號16至22所示）。
    嗣於85年7月間，經國泰人壽公司清查後，始發覺上情。
二、案經國泰人壽公司訴請臺灣苗栗地方法院檢察署檢察官偵查
    起訴。
    理  由
一、上揭事實，業據被告丙○○於偵查中、原審及本院審理中坦
    白承認，核與告訴人國泰人壽公司指訴情節相符，並有被告
    出具之切結書1紙、被害人駱秀針等人出具之證明書24紙、
    被害人葉祺發等人之續期保險費送金單6紙及駱秀針等人之
    保單借款借據7紙附卷可稽，被告上揭自白確與事實相符，
    從而，本件事證明確，被告犯行堪予認定，應予依法論科。
二、核被告所為，係犯刑法第216條、第210條之行使偽造私文書
    罪、第339條第1項之詐欺取財罪及第336條第2項之業務侵占
    罪。被告偽造印章、印文、署押用以偽造私文書，其偽造印
    章部分利用不知情之荷蒼刻印店成年老闆偽刻，應成立間接
    正犯，其多次偽造印章、印文、署押之行為，皆為偽造私文
    書之部分行為，均不另論罪；又被告偽造私文書後復持以行
    使，其偽造之低度行為，均為行使之高度行為所吸收，只論
    以行使偽造私文書罪。又被告先後多次行使偽造私文書、詐
    欺取財及業務侵占之犯行，均各時間緊接，方法相同，各觸
    犯構成要件相同之罪名，顯各係基於概括犯意反覆為之，均
    為連續犯，惟被告行為後，刑法第56條連續犯之規定，業於
    94年2月2日修正公布刪除，並於95年7月1日施行，則被告之
    犯行，因行為後新法業已刪除連續犯之規定，此刪除雖非犯
    罪構成要件之變更，但顯已影響行為人刑罰之法律效果，自
    屬法律有變更，依新法第2條第1項規定，比較新、舊法結果
    ，仍應適用較有利於被告之行為時法律即舊法論以連續犯（
    最高法院95年第8次刑事庭會議決議參照）。故被告應依修
    正前刑法第56條之規定均論以一罪，並分別加重其刑。另被
    告所犯上開連續行使偽造私文書及連續詐欺取財二罪間，有
    方法目的之牽連關係（原判決誤載為「有方法結果之牽連關
    係」），查被告於上開行為後，94年2月2日修正公布之刑法
    ，自95年7月1日起施行，修正後之刑法刪除第55條關於牽連
    犯之規定。本件被告所犯上開連續行使偽造私文書及連續詐
    欺取財二罪間，具有方法目的之牽連關係，依修正前即行為
    時之規定，應從一重之連續行使偽造私文書罪處斷；依修正
    後之刑法既已刪除牽連犯之規定，則所犯上述各罪應依數罪
    併罰之規定分論併罰。比較新舊法之規定，以修正前之規定
    較有利於被告，依刑法第2條第1項前段之規定，應適用行為
    時之法律，即適用修正前刑法第55條牽連犯之規定，從一重
    依刑法第216條、第210條之連續行使（原判決漏載「行使」
    ）偽造私文書罪處斷。又被告所犯上開連續行使偽造私文書
    罪及連續業務侵占罪二罪間，犯意各別，犯罪構成要件不同
    ，應予分論併罰，公訴人認亦有牽連犯之關係，尚有未洽，
    併此敘明。又修正後刑法第2條第1項規定：「行為後法律有
    變更者，適用行為時之法律。但行為後之法律有利於行為人
    者，適用最有利於行為人之法律。」本件被告於行為後，刑
    法第51條業於94年2月2日總統令修正公布，並於95年7月1日
    施行，修正前刑法第51條規定：「數罪併罰，分別宣告其罪
    之刑，依左列各款定其應執行者：」其中第5款規定：「宣
    告多數有期徒刑者，於各刑中之最長期以上，各刑合併之刑
    期以下，定其刑期。但不得逾二十年。」修正後刑法第51條
    第5款規定：「宣告多數有期徒刑者，於各刑中之最長期以
    上，各刑合併之刑期以下，定其刑期。但不得逾三十年。」
    比較結果，以修正前之刑法較有利於被告，依刑法第2條第1
    項前段之規定，仍應依修正前刑法定其應執行之刑。
三、原審適用刑法第2條第1項前段、第216條、第210條、第336
    條第2項、第339條第1項、修正前刑法第55條、第51條第5款
    、第56條，罰金罰鍰提高標準條例第1條前段之規定，審酌
    被告之前有賭博、詐欺等犯罪前科，及為圖不法利益竟冒用
    客戶即被害人名義向國泰人壽公司借款及將其自客戶等人收
    取之保險費或應發給客戶之保險年金、滿期金、紅利、理賠
    金侵占入己暨為掩飾其犯行，而以盜刻被害人等人印章之方
    式偽造保單借款單據為之，所侵占款項達174萬餘元，其目
    無法紀之行徑侵害被害人、告訴人財產權益甚鉅，原應從重
    量刑，惟參酌被告於犯後，在偵查中及原審審理中均坦承犯
    行，知所悔悟，且犯後已清償告訴人70萬元（據告訴人公司
    代理人陳志平於本院稱被告已清償739,213元，尚欠1,006,0
    99元未清償，此部分應予更正），其犯後態度尚稱良好等一
    切情狀，就被告所犯連續行使偽造私文書、連續業務侵占罪
    ，分別量處有期徒刑五月、七月，並定應執行刑為有期徒刑
    十月。另審酌如附表二編號1所示客戶即被害人駱秀針等10
    人之印章各1枚，合計10枚，均係被告利用不知情之成年人
    偽刻，業據被告供述甚明，且屬被告所有，雖未扣案，然客
    觀上不能證明業已滅失，應依刑法第219條規定予以宣告沒
    收；又保單借款借據上偽蓋如附表二編號2所示客戶即被害
    人駱秀針等10人之印文27枚及偽簽如附表二編號3所示客戶
    駱秀針等10人之署押13枚，除卷附部份應予沒收外，其餘客
    觀上亦無法證明印文、署押業已滅失，均應依刑法第219條
    規定予以宣告沒收。經核原審認事用法均無不合，量刑亦屬
    允當。公訴人依告訴人國泰人壽公司之請求以原判決量刑過
    輕為由，提起上訴，然查，公訴人於原審審判期日對被告具
    體求刑，對被告所犯連續行使偽造私文書、連續業務侵占罪
    ，分別求處有期徒刑五月、七月，告訴人公司之代理人於當
    日亦表示無意見（見原審卷第28頁），原審據此論罪科刑，
    且被告因犯本罪所獲利益為174餘萬元，業據原審法院於原
    審判決書中記載明確，被告於受刑事制裁後，並未能因此免
    除民事之債務，且刑罰之目的，原非在彌補被害人之經濟損
    失。故本院認原審法院就本件被告之量刑，審酌公訴人求處
    之刑度、告訴人公司代理人於原審表示之意見、被告犯罪所
    獲利益、被告素行及其犯罪後態度等一切情狀，已符合刑罰
    之目的，並無不當。此外，檢察官在本院又未提出其他不利
    於被告之證據，其上訴並無理由，應予駁回。
據上論斷，應依刑事訴訟法第368條，判決如主文。
本案經檢察官申○○到庭執行職務。
中　　華　　民　　國　　96　　年　　1 　　月　　4 　　日
            刑事第十一庭  審判長法　官  陳  朱  貴
                                法　官  何  志  通
                                法  官  胡  文  傑
上列正本證明與原本無異。
如不服本判決應於收受送達後十日內向本院提出上訴書狀，其未
敘述上訴之理由者並得於提起上訴後十日內向本院補提理由書（
均須按他造當事人之人數附繕本）。
                                書記官　陳　文　琴
中　　華　　民　　國　　96　　年　　1 　　月　　4 　　日
   附表一：
┌───┬───┬──────┬─────┬──────┐
│ 編號 │ 保戶 │詐欺取財或  │  金額    │  備    註  │
│      │      │侵占日期    │（新台幣）│            │
├───┼───┼──────┼─────┼──────┤
│  1   │駱秀針│82年12月29日│160000 元 │冒辦保單貸款│
├───┼───┼──────┼─────┼──────┤
│  2   │丑○○│83年9月24日 │54033元   │冒辦保單貸款│
│      │      │            ├─────┤            │
│      │      │            │14407元   │            │
├───┼───┼──────┼─────┼──────┤
│  3   │乙○○│83年9月26日 │27000元   │冒辦保單貸款│
│      │      │            ├─────┤            │
│      │      │            │23000元   │            │
├───┼───┼──────┼─────┼──────┤
│  4   │癸○○│84年1月7日  │227212元  │冒辦保單貸款│
├───┼───┼──────┼─────┼──────┤
│  5   │酉○○│84年1月7日  │38000元   │冒辦保單貸款│
├───┼───┼──────┼─────┼──────┤
│  6   │壬○○│84年1月28日 │220000元  │冒辦保單貸款│
├───┼───┼──────┼─────┼──────┤
│  7   │卯○○│84年3月30日 │135000元  │冒辦保單貸款│
│      │      ├──────┼─────┤            │
│      │      │84年6月8日  │45351元   │            │
├───┼───┼──────┼─────┼──────┤
│  8   │辛○○│84年6月8日  │41351元   │冒辦保單貸款│
├───┼───┼──────┼─────┼──────┤
│  9   │子○○│84年8月31日 │140000元  │冒辦保單貸款│
├───┼───┼──────┼─────┼──────┤
│  10  │戊○○│85年2月12日 │153000元  │冒辦保單貸款│
├───┼───┼──────┼─────┼──────┤
│  11  │未○○│85年5月6日  │13574元   │侵占續期保費│
├───┼───┼──────┼─────┼──────┤
│  12  │戌○○│85年5月6日  │10932元   │侵占續期保費│
│      │      │            ├─────┤            │
│      │      │            │15649元   │            │
├───┼───┼──────┼─────┼──────┤
│  13  │辰○○│85年5月23日 │16661元   │侵占續期保費│
│      │      │（原判決誤載│          │            │
│      │      │為95年5月23 │          │            │
│      │      │日）        │          │            │
├───┼───┼──────┼─────┼──────┤
│  14  │巳○○│85年5月20日 │16661元   │侵占續期保費│
├───┼───┼──────┼─────┼──────┤
│  15  │午○○│85年5月20日 │16661元   │侵占續期保費│
├───┼───┼──────┼─────┼──────┤
│  16  │庚○○│84年12月20日│60000元   │侵占年金    │
├───┼───┼──────┼─────┼──────┤
│  17  │己○○│85年2月27日 │30000元   │侵占年金    │
├───┼───┼──────┼─────┼──────┤
│  18  │卯○○│84年9月11日 │68100元   │侵占滿期金  │
├───┼───┼──────┼─────┼──────┤
│  19  │辛○○│84年9月11日 │71787元   │侵占滿期金  │
├───┼───┼──────┼─────┼──────┤
│  20  │甲○○│85年4月10日 │119158元  │侵占滿期金  │
├───┼───┼──────┼─────┼──────┤
│  21  │寅○○│85年2月7日  │16275元   │侵占紅利    │
├───┼───┼──────┼─────┼──────┤
│  22  │丁○○│84年11月29日│11500元   │侵占理賠金  │
├───┴───┴──────┴─────┴──────┤
│總金額：新台幣0000000元                               │
└───────────────────────────┘
   附表二：
 ┌──┬────────────────────┬───┐
 │編號│沒收之物名稱                            │數量  │
 ├──┼────────────────────┼───┤
 │ 1  │偽刻如附表一編號1號至10號所示駱秀針等人 │10枚  │
 │    │之印章                                  │      │
 ├──┼────────────────────┼───┤
 │ 2  │偽蓋如附表一編號1號至10號所示駱秀針等人 │27枚  │
 │    │之印文                                  │      │
 ├──┼────────────────────┼───┤
 │ 3  │偽造如附表一編號1號至10號保單借款借據上 │13枚  │
 │    │駱秀針等人之署押                        │      │
 └──┴────────────────────┴───┘
